【裁判字號】    97,上更(一),157
【裁判日期】    990720
【裁判案由】    返還不當得利
【裁判全文】
臺灣高等法院民事判決               97年度上更(一)字第157號
    上  訴  人  己○○
    訴訟代理人  薛西全律師
                劉妍孝律師
    被上訴人    戊○○即乙○.
    訴訟代理人  黃鈺華律師
上列當事人間返還不當得利事件，上訴人對於中華民國96年5月
10日臺灣臺北地方法院95年度訴字第10512號判決提起上訴，經
最高法院第一次發回更審，被上訴人並減縮訴之聲明，本院於99
年6月29日言詞辯論終結，判決如下：
    主  文
原判決除確定部分外，關於命上訴人給付之金額超過新臺幣貳佰
壹拾柒萬壹仟零伍拾陸元本息，及按月應給付之金額超過新臺幣
參萬柒仟肆佰參拾貳元部分；並該部分假執行之宣告暨訴訟費用
(除確定部分外)之裁判均廢棄。
上開廢棄部分，被上訴人在第一審之訴及假執行之聲請均駁回。
上訴人其餘上訴駁回。
第一、二審訴訟費用（除確定部分外）及發回前第三審訴訟費用
，由上訴人負擔十分之七，餘由被上訴人負擔。
    事實及理由
一、按訴訟繫屬中為訴訟標的之法律關係，雖移轉於第三人，於
    訴訟無影響。但第三人如經兩造同意，得聲請代當事人承當
    訴訟。民事訴訟法第254條第1項定有明文。查本件原審原告
    乙○○已於本院審理期間，將其對於上訴人之返還不當得利
    債權讓與其配偶戊○○，經戊○○於民國99年6月25日具狀
    聲請承當訴訟（見本院上更(一)卷第213頁之民事聲請承當訴
    訟狀），且經兩造同意（見本院上更(一)卷第206頁至第207頁
    之民事聲請承當訴訟狀及第220頁之言詞辯論筆錄），依法
    自應予准許。又乙○○在原審原聲明請求上訴人應給付乙○
    ○新臺幣（下同）3,966,504元及自起訴狀繕本送達翌日（
    即95年7月25日─見原審95年度北調字卷第31頁之送達證書
    ）起至清償日止，按年息百分之5計算之利息，暨自95年5月
    25日起按月給付乙○○68,380元，經原審判決上訴人應給付
    乙○○2,706,686元本息及按月給付46,667元後，駁回乙○
    ○對上訴人之其餘請求，乙○○就上開駁回部分之判決並未
    聲明不服而告確定，就原審命上訴人給付部分，則於最高法
    院發回後，在本院審理時，另減縮聲明為請求上訴人應給付
    被上訴人2,672,988元本息；暨自95年5月25日起至臺北市○
    ○路99之1號房屋拆除日止，按月給付被上訴人46,086元（
    見本院上更(一)字卷第220頁反面言詞辯論筆錄），核與民事
    訴訟法第446條第1項但書及第255條第1項第3款規定相符，
    應予准許。均合先敘明。
二、本件被上訴人主張：坐落臺北市○○區○○段4小段561地號
    及562地號土地，面積依序為148平方公尺、33平方公尺（下
    稱系爭土地），乃伊配偶乙○○、上訴人及訴外人丙○○所
    共有，每人應有部分各為1/3。惟上訴人所有門牌號碼為臺
    北市○○路99號、99號之1房屋（下稱系爭房屋），占用系
    爭土地141.53平方公尺，已逾上訴人之應有部分，其占用並
    無正當權源。茲上訴人自90年7月25日起至95年5月24日止，
    已受有相當於租金之利益2,672,988元，及自95年5月25日起
    每月受有相當於租金之利益46,086元（以上均係減縮後之請
    求金額），致乙○○無法按應有部分使用收益而受有相當於
    租金之同額損害。乙○○依不當得利及侵權行為之法則，自
    得請求上訴人返還上開利益，而上開債權復經乙○○轉讓予
    伊，並於99年6月29日言詞辯論時通知上訴人，故伊自得對
    上訴人為請求。至上訴人所為抵銷之抗辯，因其主張之債權
    並不存在，故非有據等語。爰依不當得利及侵權行為之法則
    及債權讓與規定，求為命上訴人給付被上訴人2,672,988元
    及自95年7月25日起至清償日止，按年息百分之5計付利息，
    暨自95年5月25日起至系爭房屋99之1部分拆除之日止，按月
    給付被上訴人46,086元（以上金額均係減縮後之金額）之判
    決。並陳明願供擔保，以代釋明，請准宣告假執行。上訴人
    則以：系爭土地原所有權人朱錢川棟生前出具無期限之土地
    使用權同意書予系爭房屋起造人丁○○，同意丁○○在系爭
    土地上起造系爭房屋，自已成立土地之使用借貸關係，被上
    訴人即應繼受此使用借貸關係。伊既係經丁○○贈與而取得
    系爭房屋，故並非無權占用系爭土地。縱認伊無正當權源占
    用系爭土地，惟如按伊實際收取之系爭房屋（含土地）租金
    收益之1/3計算土地應分得之租金利益，則被上訴人就伊占
    用系爭土地所得請求返還之利益，自90年7月間起至95年5月
    間止，亦僅為484,445元，95年5月間起至98年6月間止，每
    月為15,555元，自98年6月間起迄今，每月為14,444元（詳
    細計算內容如附表所示）。況於上開期間，伊對被上訴人尚
    有返還華客飯店占用基地租金之不當得利債權1,979,994元
    及自95年6月起每月按38,333元計算之不當得利債權存在，
    復已受讓丁○○對乙○○共計3,233,822元及108萬元之債權
    ，均得以之與被上訴人請求之金額抵銷，故被上訴人已無餘
    額可得請求等語，資為抗辯。原審判決上訴人應給付乙○○
    2,706,686元及自95年7月25日起至清償日止，按年息百分之
    5計算之利息，駁回乙○○其餘之訴。乙○○就其敗訴部分
    未聲明不服而告確定，並將債權讓與被上訴人；上訴人則就
    其敗訴部分，提起上訴，並聲明：(一)原判決不利於上訴人部
    分廢棄。(二)上開廢棄部分，被上訴人在第一審之訴及假執行
    之聲請均駁回。(三)如受不利判決，願供擔保請准宣告假執行
    。被上訴人則答辯聲明：上訴駁回，並減縮請求之金額為如
    第一項所述。
三、兩造均不爭執系爭土地原為被上訴人之配偶乙○○、上訴人
    之配偶丁○○及訴外人丙○○兄弟三人（下稱兄弟三人）之
    母朱錢川棟所有，朱錢川棟於63年10月1日出具土地使用權
    同意書予系爭房屋起造名義人丁○○，系爭房屋於66年2月7
    日興建完成後登記為丁○○所有；朱錢川棟嗣於74年5月8日
    以買賣為原因，將系爭土地移轉登記為上開兄弟3人共有；
    丁○○則先後於90年7月25日及90年8月6日將系爭房屋及土
    地所有權應有部分，以夫妻贈與名義，移轉登記為上訴人所
    有，以及乙○○已於本院審理時，將其對上訴人本件債權讓
    與戊○○，並由戊○○承當訴訟成為被上訴人等情（見原審
    訴字卷第103頁）。復有兩造各自提出之土地及建物登記謄
    本、土地使用權同意書及民事聲請承當訴訟狀（見原審北調
    字卷第8-1頁至第10頁、95年度訴字第10512號卷第81頁及本
    院卷第206頁至第212頁），自堪信為真實。至被上訴人主張
    上訴人所有之系爭房屋無權占有系爭土地，應依不當得利之
    法則，返還相當於租金之不當得利，則為上訴人否認，並以
    前揭情詞置辯。經查：
（一）上訴人雖抗辯因系爭房屋興建時，系爭土地原所有權人朱
      錢川棟有提供土地使用權同意書，同意房屋起造人丁○○
      使用系爭土地，而成立使用借貸關係，伊既係自丁○○受
      贈繼受取得系爭房屋之權利，故伊占有系爭土地，並非無
      權占用云云。惟查丁○○於贈與系爭房屋予上訴人前，占
      用系爭土地之權源係本於其與乙○○、丙○○間之三方協
      議所成立之使用借貸關係（有關上開三兄弟間之三方協議
      之效力及內容業經原審及本院前審判決說明綦詳，茲依民
      事訴訟法第454條規定援用之，不再贅述），並非本於上
      開土地使用權同意書之出具。而按使用借貸契約係債之關
      係，僅於當事人間有其效力。買受而取得使用借貸他人土
      地之房屋，並不當然繼受其前手與系爭土地所有人間之使
      用借貸關係，原則上不得執該關係主張其有使用系爭土地
      之權利（最高法院95年度第16次民事庭會議決議參照）。
      本件上訴人既係因丁○○之贈與而取得系爭房屋所有權，
      則依上開說明，即難認丁○○與其他土地所有權人間之三
      方協議效力，可及於上訴人。故上訴人所辯伊得承繼丁○
      ○之權利，本於使用借貸關係，占用系爭土地，並非可取
      。
（二）如前所述，上訴人雖不得本於使用借貸關係占用系爭土地
      ，惟查上訴人自90年8月間因丁○○之贈與而成為系爭土
      地所有權人之一，且持有應有部分3分之1。而按共有關係
      之各共有人，除契約另有約定外，按其應有部分，對於共
      有物之全部，有使用收益之權，民法第818條定有明文。
      故上訴人固得依其應有部分就系爭土地之全部為使用收益
      。惟按民法第818條所定各共有人按其應有部分，對於共
      有物之全部有使用收益之權，係指各共有人就共有物全部
      ，於無害他共有人之權利限度內，可按其應有部分行使用
      益權而言。故共有人如逾越其應有部分之範圍使用收益時
      ，即係超越其權利範圍而為使用收益，其所受超過之利益
      ，仍成立不當得利（最高法院55年臺上字第1949號判例要
      旨參照）。經查系爭土地面積總計為181平方公尺（其計
      算式為：561地號面積148平方公尺+562地號面積33平方公
      尺＝181平方公尺），系爭房屋之面積為141.53平方公尺
      （以上土地及房屋之面積均見原審北調字卷第8-1頁至第
      10頁之土地及建物登記謄本）。堪認上訴人所有之系爭房
      屋使用收益系爭土地，顯已超越上訴人持有系爭土地所有
      權應有部分之權利範圍。故被上訴人主張上訴人占有系爭
      土地，就其所受超過之利益，應成立不當得利等語，自屬
      有據。
（三）按無法律上之原因而受利益，致他人受損害者，應返還其
      利益，民法第179條定有明文。經查本件上訴人所有之系
      爭房屋無權占用系爭土地之不當利益，應以相當於被上訴
      人將系爭土地出租所獲得之租金為準。本件上訴人雖抗辯
      其雖有將占用系爭土地之系爭房屋出租供他人使用，但並
      非每月均有房屋出租事實，且房屋租金收入亦非每月總計
      均14萬元，亦有每月總計13萬元者（詳如附表所示），故
      計算系爭土地之租金利益，應按系爭房屋實際出租之租金
      計算，並應按土地與房屋1比2之比例分配，再據以計算系
      爭房屋占用系爭土地之不當得利金額云云。惟查系爭房屋
      無權占用系爭土地，本即獲有相當於未給付基地租金之不
      當利益，並不因房屋是否出租而有不同。從而上訴人抗辯
      就房屋未出租期間不得計算不當得利云云，殊非可取。次
      查系爭房屋係位於台北市○○路，其屋齡於95年7月間乙
      ○○起訴時，屋齡已將近30年（系爭房屋係於66年間興建
      完成），面積為141.53平方公尺，約相當於43坪，其95年
      度之課稅現值為310,100元，而其所坐落之系爭土地公告
      現值則為每平方公尺392,530元，系爭房屋占用系爭土地
      面積之公告現值總計為55,554,771元（其計算式為：每平
      方公尺公告現值392,530×占用面積141.53＝55,554,771
      ），可見系爭房屋之價值與其所占用土地之價值顯不相當
      ，故上訴人所辯應按系爭房屋租金收入依土地與房屋1比2
      之比例分配利益，據以計算不當得利云云，難認公允。按
      城市地方房屋之租金，以不超過土地及其建築物申報總價
      年息百分之10為限，土地法第97條第1項定有明文，而此
      項規定依土地法第105條規定，得準用於租用基地建築房
      屋之情形。故在實務上關於房屋無權占用土地之相當於租
      金之不當得利，多以土地申報總價為標準予以計算，惟不
      得超過申報總價百分之10。除此之外，再斟酌基地之位置
      ，工商業繁榮之程度，承租人利用基地之經濟價值及所受
      利益等項，並與鄰地租金相比較，以為決定（最高法院68
      年台上字第3071號判例參照）。爰斟酌系爭土地坐落位置
      鄰近臺北市西門鬧區．其地上建物適合做為商業店鋪，而
      實際上確供店鋪使用（此為兩造所不爭執─見本院上字卷
      第195頁），故依上開規定，應認系爭房屋占用系爭土地
      所獲得相當於租金利益為上開申報總價年息百分之7，即
      每月約112,297元（其計算式為：136,020×141.53×7%÷
      12 ＝112,297元，未滿元者四捨五入）。上訴人雖抗辯系
      爭土地係因系爭房屋之存在始有價值，惟查系爭土地如非
      系房屋之占用，以系爭土地之公告現值所表彰之價值，本
      可有效利用，或出售獲取高額土地價金利益，或與建設公
      司共同合作興建商業辦公大樓或高級公寓廈，再出售房地
      獲利，況系爭房屋若非位於系爭土地上，如何能享有靠近
      臺北市西門鬧區之商業核心位置，並得以屋齡近30年之現
      狀，享有每月14萬元或13萬元之租金利益。故上訴人此部
      分所辯並非可取。綜上，系爭房屋占用系爭土地所獲得之
      相當於土地出租之租金利益既為每月112,297元，而乙○
      ○持有系爭土地所有權應有部分3分之1，乙○○既將債權
      讓與被上訴人，被上訴人自得請求上訴人返還按上開不當
      得利之3分之1即每月37,432元（未滿元者四捨五入）計算
      占用期間，自90年7月25日即上訴人受贈系爭房屋之日起
      至95年5月24日止共58月之不當得利2,171,056元（其計算
      式為：37,432X58=2,171,056）；及自95年5月25日起至系
      爭房屋99之1號部分拆除之日止，按月給付被上訴人37,43
      2元。
（四）末查，上訴人另抗辯乙○○將坐落臺北市○○區○○段4
      小段319、320、329地號土地上（下稱319地號等3筆土地
      ）之永利大樓出租供華客飯店經營使用，而上開土地乃丁
      ○○與乙○○、丙○○、甲○○共有之土地，惟乙○○並
      未給付相當於土地租金之利益予其餘土地共有人，故乙○
      ○亦負有返還上開相當土地租金利益4分之1之不當得利予
      丁○○，而截至90年7月前，此部分債權已達3,233,822元
      ，並業經丁○○於97年12月間轉讓與上訴人，自90年7月
      間至94年1月間止，則因丁○○已將上開土地所有權應有
      部分移轉登記予上訴人，故上訴人對乙○○即有1,366,66
      6元之債權，並自94年1月間之後，每月均得對乙○○主張
      38,333元之債權，是均得將上開債權，與被上訴人本件不
      當得利債權抵銷。惟查坐落上開319地號等3筆土地上之永
      利大樓，其所有權人乃永利營造有限公司（下稱永利公司
      ），此為兩造所不爭執。該公司股東於97年1月前為乙○
      ○、丁○○、丙○○、甲○○（見本院上更(一)字卷第229
      頁上訴人之民事言詞辯論意旨狀），而按公司法人具有獨
      立人格，於法令限制內，有享受權利，負擔義務之能力（
      民法第26條規定參照），且有限公司股東則僅就其出資額
      對公司負其責任（公司法第2條及第99條規定參照）。故
      因永利大樓占用上開319地號等3筆土地而應返還土地所有
      權人相當於租金之不當得利者，乃永利公司，並非其股東
      乙○○，縱乙○○有代為處理上開永利大樓出租之事宜，
      仍係代理永利公司為之，但不得據此即謂乙○○就永利公
      司占用上開319地號等3筆土地，亦應代永利公司負返還不
      當得利之責。故果如上訴人上開所云，伊得主張永利大樓
      占用上開319地號等3筆土地之金錢債權屬實，惟其以前揭
      應向永利公司請求之債權，與被上訴人本件債權予以抵銷
      ，顯與民法第334條規定不符，不應准許。至上訴人所舉
      乙○○、丙○○、甲○○於88年12月8日所簽訂之協議書
      （見本院上字卷第65頁至第66頁），充其量僅能證明永利
      公司股東乙○○、甲○○、丙○○間就永利大樓及華客飯
      店經營權之出租及租金應如何給付基地所有權人有達成決
      議，尚難據該協議書逕認乙○○個人應就永利公司之債務
      負何清償責任。上訴人雖再抗辯乙○○於87年間逕自與第
      三人楊秀雲簽訂租賃契約，出租系爭房屋99之1號部分，
      並收取87年3月間至88月3月間之租金108萬元，但未分配
      予上訴人，此部分乃構成侵權行為或不當得利，上訴人亦
      得以之與被上訴人上開不當得利債權抵銷。惟查丁○○前
      曾以相同事由，起訴請求乙○○及丙○○返還上開108萬
      元，經原審於89年1月14日判決丁○○敗訴（見本院上更
      (一)字卷第51頁至第55頁），並經本院以91年度上更(一)字第
      205號判決丁○○上訴駁回確定，已生既判力，上訴人再
      以丁○○將上開債權讓與伊為由，主張以該債權與被上訴
      人本件債權抵銷，亦非有據，不應准許。
四、綜上所述，被上訴人依不當得利及侵權行為之法則，請求上
    訴人給付2,171,056元，及自95年7月25日（即起訴狀繕本送
    達翌日）起至清償日止，按年息百分之5計算之利息；暨自
    95年5月25日起至系爭房屋99之1號部分拆除之日止，按月給
    付37,432元，洵屬有據，應予准許；逾此部分之請求，則屬
    無據，不應准許。從而，原審就上開應予准許部分，所為上
    訴人敗訴之判決，並無不合。上訴論旨指摘原判決此部分不
    當，求予廢棄改判，為無理由；就上開不應准許部分其中
    510,932元本息部分（其計算式為：2,672,988元-2,171,056
    元＝501,932元），所為上訴人敗訴之判決，則有未合。上
    訴論旨指摘原判決此部分不當，求予廢棄改判，為有理由。
五、兩造其餘之攻擊或防禦方法，及未經援用之證據，經本院斟
    酌後，認為均不足以影響本判決之結果，爰不再逐一詳予論
    駁，併此敘明。
六、據上論結，本件上訴為一部有理由，一部無理由，依民事訴
    訟法第449條第1項、第450條、第79條，判決如主文。
中    華    民    國    99    年    7    月    20     日
                    民事第十六庭
                        審判長法  官  王聖惠
                              法  官  邱瑞祥
                              法  官  謝碧莉
正本係照原本作成。
己○○如不服本判決，應於收受送達後20日內向本院提出上訴書
狀，其未表明上訴理由者，應於提出上訴後20日內向本院補提理
由書狀（均須按他造當事人之人數附繕本）上訴時應提出委任律
師或具有律師資格之人之委任狀；委任有律師資格者，另應附具
律師資格證書及釋明委任人與受任人有民事訴訟法第466條之1第
1項但書或第2項（詳附註）所定關係之釋明文書影本。
中    華    民    國    99    年    7     月    22    日
                              書記官  李翠齡
附註：
民事訴訟法第466條之1（第1項、第2項）：
對於第二審判決上訴，上訴人應委任律師為訴訟代理人。但上訴
人或其他法定代理人具有律師資格者，不在此限。
上訴人之配偶、三親等內之血親、二親等內之姻親，或上訴人為
法人、中央或地方機關時，其所屬專任人員具有律師資格並經法
院認為適當者，亦得為第三審訴訟代理人。

司法院資訊處製作；財團法人民間司法改革基金會備份。
